【裁判字號】    90,上易,1187
【裁判日期】    900815
【裁判案由】    妨害兵役
【裁判全文】
臺灣高等法院高雄分院刑事判決                    九十年度上易字第一一八七號
      上  訴  人
      即  被  告  甲○○
右上訴人因妨害兵役案件，不服臺灣高雄地方法院九十年度易字第一號中華民國九十
年五月二十四日第一審判決（起訴案號：臺灣高雄地方法院檢察署八十九年度偵字第
二五二六六號），提起上訴，本院判決如左：
      主      文
上訴駁回。
      事      實
一、甲○○係後備軍人，戶籍設於高雄市前鎮區○○○路五○○號，因其實際上並未
    在上開地址居住，復無故不依規定申報其所在地址，致使高雄市團管區司令部發
    教育召集令，指定應於民國八十九年十月三十日上午八時，前往台南縣新化鎮新
    和庄一號知義營區報到之教育召集令無法送達。
二、案經高雄市團管部函送臺灣高雄地方法院檢察署檢察官偵查起訴。
      理      由
一、訊據上訴人即被告甲○○堅決否認有上開妨害兵役犯行，辯稱：我沒有收到召集
    令，我未住在戶籍地，我實際是住高雄市○○○路一八二號，我有跟里長及里幹
    事說我未住戶籍地，並把我的電話留給他們，因我外婆將我的戶籍設在那裡，她
    的觀念較保守，認為有人設籍在那裡比較好，我並無故意不法之意圖等語。
二、按後備軍人居住處所遷移，無故不依規定申報者，為妨害兵役，兵役法第四十八
    條規定甚明。而居住處所遷移之申報，後備軍人管理規則第四章第十七條至第十
    九條設有詳盡之規定。後備軍人居住處所有所異動，自應依照該『規定』申報。
    縱有不能依各該條規定申報之情形，亦應依戶籍法第三十一條及該規則第二十條
    之規定，向暫住地之警察分駐、派出所為流動人口登記，方屬合法。故凡無故不
    依各該規定申報其住居所之遷移者，即屬『不依規定申報』，當然構成妨害兵役
    治罪條例第十一條第一項第三款之罪；如因其不依規定申報致使召集令無法送達
    者，則係犯同條第三項之罪。茲所謂『無故』係指無法律上之原因或無正當理由
    者而言（最高法院八十六年度台非字第一四號判決參照）。又該罪所稱居住處所
    遷移無故不依規定申報，並非專指遷出戶籍而不為遷入之登記而言。凡屬後備軍
    人，祇須不按址居住，復不依規定申報其所在，致使召集令無法送達，而無正當
    理由者，其罪即已成立，縱令其遷移居住處所並無逃避兵役之本意，但其此項行
    為，如致召集令無法送達時，即以意圖避免召集論，觀諸妨害兵役治罪條例第十
    一條第三項及第一項第三款之規定自明，有最高法院八十五年台上第五一二七號
    判決參照。是後備軍人居住處所遷移，即應依相關規定辦理申報登記，不得僅將
    其聯絡之電話號碼留存於原住所地之警察分駐所或派出所，即謂已盡申報之義務
    （最高法院八十六年度台非字第一四號判決參照）。亦不得僅將新居所及召集通
    報人之電話號碼留存於原住所地之區公所兵役課，即謂已盡申報之義務，最高法
    院八十六年度台非字第一四號判決可資參照。
三、經查：
（一）被告於民國六十五年六月十一日戶籍設於高雄市三民區○○○路六十三號，七
      十三年八月十一日戶籍設於高雄市三民區○○○路一八二號，八十三年八月二
      十二日戶籍設於高雄市前鎮區○○○路五○○號，有高雄市三民區戶政事務所
      九十年五月二日高市三戶字第四六四三○號書函所附戶籍謄本、戶籍資料附於
      原審卷第七十三頁至第七十七頁可稽，是被告案發時戶籍係設於高雄市○○○
      路五○○號，足以認定。又依兵役法施行法第五十五條規定：應受各種召集之
      後備軍人，其本人因故不在時，以戶長為當然通報人，本人為戶長時，由其本
      人委託親友一人為召集通報人，無親友者，由村里長為召集通報人。查高雄市
      前鎮區○○○路五○○號係空口空戶，並由前鎮區忠孝里里長黃振亨蓋章證明
      ，有召集令交付情形記錄表一紙附卷可佐，而里長黃振亨收受召集令後，已依
      法通報被告未果，再將召集令返還管區警員依法處理，業經證人即里長黃振亨
      於原審到庭結證屬實（見原審卷第六十六頁），並證稱被告並未跟我講過若被
      告不在，有兵單的時候用該電話與其聯絡等情（見原審卷第三十四頁），是本
      件召集令業經合法通報而無法送達予被告，亦堪認定。
（二）被告雖辯稱：我有跟里幹事說我未住戶籍地，並把我的電話留下，若管區警員
      找不到我，就用該電話跟我聯絡等語。證人即前鎮區忠孝里里幹事黃國鈞於原
      審到庭結證稱：「（被告是否有跟你說若找不到他要用電話跟他聯絡？）八十
      九年三月到十一月我曾和被告是同事，他是區公所人事室助理。被告曾經來找
      我，我就拿一張紙條給被告寫，寫完了他叫我拿去給管區警員，他的意思是若
      有兵單叫管區跟他聯絡，那警員叫陳豐福，他任職前鎮區光華派出所。通常我
      們是送常備役的兵單，管區是送後備役的兵單，管區若送不到，有時候會跟我
      們聯絡。」等語（見原審卷第三十五頁）。證人即警員陳豐福亦於原審到庭結
      證稱：「（是否有人跟你說若有被告的召集令要通知他？）八十九年十月間里
      幹事黃國鈞有跟我講，忠孝里有一個叫甲○○的有召集令要我注意一下，若有
      要通知里幹事，因當初沒有講『鄰』，所以我也沒有注意，我也沒有跟其他負
      責該鄰的二位警員說，我們負責這里的警員有三人，我常去里長那裡，所以跟
      里幹事很熟，里幹事除了跟我講這件外，沒有再跟我講其他人了。當初里幹事
      跟我講我沒有登記起來，但里幹事有寫壹張條子給我，但這張條子已不見了。
      當初我也沒有問里幹事被告的住址，（事後改稱）里幹事有跟我講被告的地址
      ，這地址不是我的轄區範圍。」等語（見原審卷第六十七頁）。惟查，本件召
      集令之送達人係警員鄭復興，而非陳豐福，有團管部移送報告書附卷可稽，被
      告雖有將其聯絡電話留給里幹事，惟此方法並非依規定之申報程序，揆諸前開
      說明，難認被告僅將其聯絡之電話號碼留存給里幹事，即謂已盡申報之義務，
      被告既未按址居住，復不依規定申報其所在，其所辯即難為其有利之認定；又
      被告既未依規定申報實際住居所情形，本應隨時注意召集令可能因被告本身實
      際所在與設籍地不一致之情形而無法送達，其僅將聯絡電話留給里幹事，復未
      注意該聯絡電話是否已乙送達召集令之管區警員知曉該情形，其又無不能注意
      之情形，難認其無過失，被告於原審所選任之辯護人辯護意旨認被告並無過失
      ，尚難採信，且所舉大法官會議釋字第五一七號解釋之不同意見書及李惠宗教
      授對該解釋之評析等情，亦難為被告有利之認定。
（三）綜上所述，足見被告所辯，顯係卸責之詞，不足採信。此外，復有教育召集令
      一件、召集令交付情形紀錄表一張、團管區列管後備軍人行方不明遷出未報移
      送法辦年籍表二紙、戶政連結作業系統一份附卷可按。本件事證明確，被告妨
      害兵役犯行，足堪認定。
四、核被告所為，係犯妨害兵役治罪條例第十一條第三項、第一項第三款之罪，應依
    同條例第七條第一項規定科刑。公訴人起訴書雖有載明被告有無故逾應召期限二
    日及應依同條例第七條第一項第四款科刑云云，然查該條款情形係指行為人接獲
    召集令而無故逾應召期限二日之情形，尚與本件被告並未接獲召集令之情形有間
    ，自難以該條款之罪相繩。惟依起訴書所載全部犯罪事實觀之，其所認上開二罪
    間應係一行為觸犯數罪名之想像競合犯關係，是就此已起訴部分，與上開論罪科
    刑部分，為裁判上一罪關係，故不另為無罪判決之諭知，附此敘明。
五、原審就被告所犯居住處所遷移，無故不依規定申報，致使教育召集令無法送達部
    分，以被告罪證明確，因予適用妨害兵役治罪條例第十一條第三項、第一項第三
    款、第七條第一項，刑法第十一條前段、第二條第一項但書、修正前第四十一條
    、第七十四條第一款、罰金罰鍰提高標準條例第二條之規定，並審酌被告尚無犯
    罪前科，素行良好，有臺灣高雄地方法院檢察署刑案資料查註紀錄表及臺灣高等
    法院被告全國前案紀錄表在卷可憑，其一時失慮，致觸刑章，犯罪情節尚非重大
    等一切情狀，量處有期徒刑三月，並諭知如易科罰金之折算標準。且按被告行為
    後刑法第四十一條業於九十年一月十日經總統公布施行，於同年月十二日生效，
    比較新舊法結果，修正後之現行刑法第四十一條第一項後段附加規定「但確因不
    執行所宣告之刑難收矯正之效，或難以維持法秩序者不在此限」部分，對被告較
    為不利，依刑法第二條第一項但書規定，自應適用修正前刑法第四十一條之規定
    以諭知易科罰金之折算標準。又以被告前未曾受有期徒刑以上刑之宣告，有上開
    前科前案紀錄表可稽，其於八十九年十二月十五日並已將其戶籍遷至目前所在之
    高雄市○○○路一八二號，業使戶籍地與實際住所地一致，經受本件偵審程序及
    科刑宣告之教訓，當知警惕，應無再犯之虞，認前開所宣告之刑，以暫不執行為
    適當，爰併宣告緩刑二年，以啟自新；而就被告被訴無故逾應召期限二日部分，
    則以本件被告並未接獲召集令，故無無故逾應召期限二日可言，不成立該罪，該
    部分與上開論罪科刑部分，有裁判上一罪關係，故不另為無罪判決之諭知。原審
    認事用法核無違誤，所處之刑亦屬適當，被告上訴意旨，仍執前詞，否認犯罪，
    指摘原判決不當，為無理由，應予駁回。
據上論斷，應依刑事訴訟法第三百六十八條，判決如主文。
本案經檢察官沈紹嘉到庭執行職務。
中      華      民      國    九十      年      八      月     十五     日
                              臺灣高等法院高雄分院刑事第七庭
    審判長法官  王光照
                                        法官  黃仁松
                                        法官  黃壽燕
右正本證明與原本無異。
不得上訴。
                                      書記官  蘇恒仁
中    華    民    國      九十      年       八       月    十  七      日
附錄本判決論罪科刑法條：
妨害兵役治罪條例第十一條第一項第三款、第三項
  後備軍人有左列行為之一者，處一年以下有期徒刑、拘役或三百元以下罰金：
  三、居住處所遷移、無故不依規定申報者。
  後備軍人犯第一項之罪或國民兵犯第二項之罪，致使召集令無法送達者，以意圖避
  免召集論：分別依第六條、第七條科刑。
妨害兵役治罪條例第七條第一項
  意圖避免教育召集或勤務召集，處三年以下有期徒刑。
                                                                        Ｆ


司法院資訊處製作；財團法人民間司法改革基金會備份。
